臺灣桃園地方法院民事判決　九十二年度訴字第一七七六號
　　原　　　告　丁○○
　　訴訟代理人　甲○○
　　被　　　告　丙○○
　　訴訟代理人　乙○○
右當事人間租佃爭議事件，本院於中華民國九十三年四月二十日言詞辯論終結，判決
如左：
    主      文
被告應自民國九十二年一月一日起，就其所有坐落桃園縣楊梅鎮○○段第一四九地號
之耕地，與原告續訂耕地三七五租約。
訴訟費用由被告負擔。
    事      實
甲、原告方面：
一、聲明：同主文所示。
二、陳述：坐落桃園縣楊梅鎮○○段第一四九地號之耕地（下稱系爭耕地）係屬被告
    所有，自民國三十七年間起兩造就系爭耕地即訂有租約，由原告承租系爭耕地，
    租金則由被告至原告家中收取，並每隔六年續訂租約乙次。八十二年起至八十七
    年止，因被告未至原告家中收取租金，故原告將租金提存於法院，自八十八年間
    起，原告則改為寄發存證信函及支票予被告以支付租金至九十一年止。原本桃園
    縣楊梅鎮公所每六年均會來函詢問兩造是否續訂租約，如被告無異議，楊梅鎮公
    所即為續訂租約之登記，詎被告於九十一年間楊梅鎮公所來函詢問時，被告竟發
    存證信函回覆稱其自九十二年一月一日起拒絕與原告續訂耕地三七五租約，原告
    曾聲請調解，惟調解不成立。而因原告並未積欠被告任何租金，被告亦無耕地三
    七五減租條例所定得終止租約之事由存在，故被告拒絕就系爭耕地與原告續訂租
    約，於法不合，爰訴請判決如聲明所示。
三、對被告抗辯所為之陳述：原告係自己耕種，僅割稻之工作雇請他人，因買割稻機
    划不來。
四、證據：提出楊梅郵局第五四號、第八號、第六○一號、第八七號、第一四一號、
    第六五號、第一七號、第一○○號、第四號、第十一號、第二十八號存證信函、
    繳租狀況表各乙份、掛號郵件收件回執四紙、支票十紙、信封四紙、本院八十二
    年度存字第二八七八號、八十三年度存字第三五號、八十四年度存字第一五八號
    、八十五年度存字第四○六號、八十六年度存字第七○三號提存書、本院提存所
    桃園華存（八十三）字第三五號、（八十四）字第一五八號、（八十六）字第七
    ○三號函、被告為寄件人之楊梅郵局第七七號存證信函、臺灣省桃園縣楊梅鎮耕
    地租約登記簿各乙份（均為影本）、土地登記謄本一紙、報紙一份、彩色照片影
    本十四張。
乙、被告方面：
一、聲明：駁回原告之訴。
二、陳述：被告因車禍受傷，現須支出費用，故於九十一年十二月三十一日系爭耕地
    之租約期滿後即不願續訂租約，要把系爭耕地收回出售；且原告請人耕種，自己
    未耕種，每年的第一期稻作原告有插秧，第二期稻作原告即未再翻土插秧，僅係
    讓原有收割完之稻穀繼續生長；又原告亦有欠租情形。
三、證據：提出診斷證明書二紙。
丙、本院依職權調取系爭耕地之私有耕地租約登記簿資料及兩造所得暨財產清單，有
    桃園縣楊梅鎮公所九十三年二月十三日桃楊鎮民字第○九三○○○三三六一號函
    附「三字六十二之三」私有耕地租約登記簿影本乙紙、財政部臺灣省北區國稅局
    楊梅稽徵所九十三年三月十七日北區國稅楊梅二字第○九三一○○二三八二號函
    附財產歸屬資料清單三紙、九十年度、九十一年度綜合所得稅各類所得資料清單
    各二紙在卷。
    理      由
壹、程序方面：按出租人與承租人因耕地租佃發生爭議時，應由當地鄉（鎮、市、區
    ）公所耕地租佃委員會調解；調解不成立者，應由直轄市或縣（市）政府耕地租
    佃委員會移送該管司法機關，司法機關應即迅予處理，並免收裁判費用；前項爭
    議案件非經調解、調處，不得起訴。耕地三七五減租條例第二十六條第一項、第
    二項前段定有明文。經查，本件系爭耕地之出租人即被告與承租人即原告間因耕
    地租佃發生前開爭議，曾經原告向桃園縣楊梅鎮公所耕地租佃委員會申請調解，
    經桃園縣楊梅鎮公所耕地租佃委員會及桃園縣政府耕地租佃委員會調解、調處，
    均未成立，有桃園縣政府耕地租佃委員會九十二年九月二十五日租佃爭議調處不
    成立案全宗乙份附卷可稽，則依前揭法律規定，原告自得提起本件訴訟程序。
貳、實體方面：
一、原告起訴主張，系爭耕地係屬被告所有，自三十七年間起兩造就系爭耕地即訂有
    租約，由原告承租系爭耕地，租金則由被告至原告家中收取，並每隔六年續訂租
    約乙次。八十二年起至八十七年止，因被告未至原告家中收取租金，故原告將租
    金提存於法院，自八十八年間起，原告則改為寄發存證信函及支票予被告以支付
    租金至九十一年止。原本桃園縣楊梅鎮公所每六年均會來函詢問兩造是否續訂租
    約，如被告無異議，楊梅鎮公所即為續訂租約之登記，詎被告於九十一年間楊梅
    鎮公所來函詢問時，被告竟發存證信函回覆稱其自九十二年一月一日起拒絕與原
    告續訂耕地三七五租約，原告曾聲請調解，惟調解不成立。而因原告並未積欠被
    告任何租金，被告亦無耕地三七五減租條例所定得終止租約之事由存在，故被告
    拒絕就系爭耕地與原告續訂租約，於法不合，爰訴請判決如聲明所示等語。
    被告則以：被告因車禍受傷，現須支出費用，故於九十一年十二月三十一日系爭
    耕地之租約期滿後即不願續訂租約，要把系爭耕地收回出售；且原告請人耕種，
    自己未耕種，每年的第一期稻作原告有插秧，第二期稻作原告即未再翻土插秧，
    僅係讓原有收割完之稻穀繼續生長；又原告亦有欠租情形等語，資為抗辯。
二、原告所主張系爭耕地係屬被告所有，自三十七年間起兩造就系爭耕地即訂有租約
    ，由原告承租系爭耕地，並每六年續訂租約乙次，而最近一次之租約迄九十一年
    十二月三十一日期滿後，被告即以存證信函表示拒絕自九十二年一月一日起與原
    告續訂租約之事實，業據提出楊梅郵局第七七號存證信函、臺灣省桃園縣楊梅鎮
    耕地租約登記簿各乙份、土地登記謄本一紙為證，並為被告所不爭執，復經本院
    依職權函調系爭耕地之私有耕地租約登記簿資料，有桃園縣楊梅鎮公所九十三年
    二月十三日桃楊鎮民字第○九三○○○三三六一號函附「三字六十二之三」私有
    耕地租約登記簿影本乙紙在卷可按，堪信為真實。
三、按承租人應自任耕作。承租人違反前項規定時，原訂租約無效，得由出租人收回
    自行耕種或另行出租，耕地三七五減租條例第十六條第一項前段、第二項定有明
    文。被告所抗辯稱原告係請人耕作系爭耕地而非自任耕種等語，業為原告所否認
    ，並陳述以其僅割稻之工作係雇工而已等語。經查，本院於九十三年三月八日履
    勘現場時，系爭耕地上尚有收割後之稻梗，雖未翻土，惟其上雜草尚非十分茂盛
    ，顯見非荒蕪許久；另原告家中倉庫置有耕耘機、插秧機及小型烘稻機各乙台，
    且現況均尚良好，顯係曾經使用中，有勘驗筆錄乙份、勘驗現場照片十四張在卷
    可稽，核與被告所指稱而為原告所不否認之原告每年僅耕種一期稻作之事實相符
    ，而原告既有上開供耕作之機器，每年復有耕種一期，且被告又未能舉證證明原
    告並未自任耕作，則被告所為上開抗辯，即無足採，亦即原告應有自任耕作之事
    實，尚堪認定，則揆諸上揭法律規定，兩造前所訂立之租約即難認為無效。再按
    耕地租約在租佃期限未屆滿前，非有左列情形之一不得終止：．．．(2)承租人放
    棄耕作權時。(3)地租積欠達兩年之總額時。(4)非因不可抗力繼續一年不為耕作時
    。．．．。耕地三七五減租條例第十七條第一項第二款、第三款、第四款亦有明
    文。就此被告抗辯稱原告有未耕種及欠租之情形等語。經查，原告每年僅耕種一
    期稻作之事實，前已認定，而原告既無不為耕作之事實，則雖認其已放棄系爭耕
    地之耕作權；更難認其有繼續一年不為耕作之情事。次查，原告所主張原來系爭
    耕地之租金係由被告至原告家中收取，嗣於八十二年起至九十一年止，因被告未
    至原告家中收取租金，故原告或將租金提存於法院，或改為寄發存證信函及支票
    予被告以支付租金之事實，業據提出楊梅郵局第五四號、第八號、第六○一號、
    第八七號、第一四一號、第六五號、第一七號、第一○○號、第四號、第十一號
    、第二十八號存證信函、繳租狀況表各乙份、掛號郵件收件回執四紙、支票十紙
    、信封四紙、本院八十二年度存字第二八七八號、八十三年度存字第三五號、八
    十四年度存字第一五八號、八十五年度存字第四○六號、八十六年度存字第七○
    三號提存書、本院提存所桃園華存（八十三）字第三五號、（八十四）字第一五
    八號、（八十六）字第七○三號函、報紙一份為證，並為被告所不爭執，是足認
    兩造有由被告至原告家收取租金之合意，亦即系爭耕地租約之租金債務係屬往取
    債務，則被告自八十二年起既有拒至原告家中收取租金之事實，原告就給付租金
    之義務，即無遲延給付租金之事實，遑論原告有積欠地租達兩年之總額之情，是
    被告此部分之抗辯，仍無足採。況縱認原告有上開耕地三七五減租條例第十七條
    第一項第二款、第三款、第四款規定之情形，亦屬被告於租約期滿前取得終止租
    約之權利，在被告未依法行使終止權之前，租約並非當然終止，是兩造間就系爭
    耕地所訂之租約，並未經終止乙節，足堪認定。
四、本件兩造間就系爭耕地之租約，既無無效或經終止之情形，則本件所續應審究者
    ，即為原告所主張被告並無收回系爭耕地之理由，故被告拒絕就系爭耕地與原告
    續訂租約於法不合之事實是否可採？按耕地租約期滿時，有左列情形之一者，出
    租人不得收回自耕：(1)出租人不能自任耕作者。(2)出租人所有收益足以維持一家
    生活者。(3)出租人因收回耕地，致承租人失其家庭生活依據者。出租人為擴大家
    庭農場經營規模，得收回與其自耕地同一或鄰近地段內之耕地自耕，不受前項第
    二款規定之限制，耕地三七五減租條例第十九條第一項、第二項定有明文。本件
    兩造就系爭耕地之租約既於九十一年十二月三十一日期滿，前已述及，則出租人
    即被告是否得收回系爭耕地，即應視其有無上揭法律規定之消極條件而定。此部
    分經查，被告自承其因車禍腳斷，現行走有困難，已無法親自耕作等語（見本院
    九十三年三月九日、同年四月二十日言詞辯論筆錄），並有診斷證明書乙紙在卷
    可稽，又被告更自陳其欲收回系爭耕地之目的係在出售所用，是足認被告就系爭
    耕地而言，已無耕作能力而須雇工耕作，自屬符合不能自任耕作之情形（最高法
    院五十二年度台上字第八三四號判例意旨參照）。次查，被告截至九十三年三月
    十五日止，尚有面積一百六十四點四平方公尺之房屋一間、土地合計三十八筆，
    其中土地部分雖含與他人共有及道路用地之部分，惟被告自己有所有權全部之土
    地即達十三筆，面積合計更達二萬三千四百三十八平方公尺，此業經本院依職權
    函查無誤，有財政部臺灣省北區國稅局財產歸屬資料單二紙在卷可按；另被告於
    九十一年間存款之利息所得總額則有新臺幣（下同）一萬零三百一十五元，以一
    般銀行定期存款之年利率百分之一計算，其存款金額亦已逾一百萬元，是以就被
    告上開總財產狀況而言，其所有之收益應足以維持一家生活無疑。綜上所述，被
    告既具有耕地三七五減租條例第十九條第一項第一款、第二款所定不能自任耕作
    及所有收益足以維持一家生活之消極條件，則其於與原告間之系爭耕地租約於九
    十一年十二月三十一日期滿後，仍不得收回系爭耕地甚明。
五、按耕地租約於租期屆滿時，除出租人依本條例收回自耕外，如承租人願繼續承租
    者，應續訂租約，耕地三七五減租條例第二十條定有明文。本件被告既於系爭耕
    地租約期滿後有不得收回自耕之事由存在，前已認定，則揆諸上揭法律規定，原
    告願繼續承租系爭耕地，而請求被告應與其續訂租約，自屬有據。
六、從而，原告依耕地三七五減租條例第二十條規定之法律關係，請求被告應自九十
    二年一月一日起，就其所有之系爭耕地，與原告續訂耕地三七五租約，為有理由
    ，應予准許。
七、本件事證已臻明確，兩造其餘攻擊防禦方法及舉證，核於判決之基礎及結果無影
    響，無庸一一論列，附此敘明。
據上論結，本件原告之訴為有理由，依民事訴訟法第七十八條，判決如主文。
中　　　華　　　民　　　國　　九十三　　年　　　五　　　月　　　四　　　日
                                        臺灣桃園地方法院民事第二庭
~B法　　　官　張震武
右為正本係照原本作成
如對本判決上訴須於判決送達後二十日內向本院提出上訴狀併繳納上訴費
中　　　華　　　民　　　國　　九十三　　年　　　五　　　月　　　十四　　日
~B法院書記官　　惠  莊
